臺北高等行政法院判決
　　　　　　　　　　　　　　　　　　 93年度訴字第04089號
　　　　　　　　　　　　　　　.
原　　　告　甲○○
訴訟代理人　高文宏（會計師）住台北市○○路○段333號27樓
複代理人　　張世昌律師
被　　　告　財政部臺北市國稅局
代　表　人　張盛和（局長）
訴訟代理人　乙○○
上列當事人間因綜合所得稅事件，原告不服財政部中華民國93年
10月19日台財訴字第09300478080號訴願決定，提起行政訴訟。
本院判決如下：
    主  文
原告之訴駁回。
訴訟費用由原告負擔。
    事  實
一、事實概要：原告民國（下同）87 年度綜合所得稅結算申報
    ，經被告查得原告有取自第一紡織工業股份有限公司（下稱
    第一紡織公司），以出售土地之資本公積增資後再行減資而
    發給之現金營利所得新臺幣（下同）1,220,120 元（下稱系
    爭所得），核定綜合所得總額為 5,114,006 元，淨額為4,5
    75,006 元，應補稅額 434,337 元，並按所漏稅額處0.5 倍
    罰鍰 217,100 元（計至百元止）。原告不服，主張第一紡
    織公司辦理減資收回其本人持有該公司之資本公積轉增資配
    發股票發給之現金，係屬股票轉讓性質，核屬證券交易所得
    ，依財政部 81 年 5 月 29 日台財稅第 000000000號（下
    稱 81 年函釋）、69 年 5 月 8 日台財稅第 33964號函釋
    （下稱 69 年函釋），及所得稅法第 4 條之 1 規定，免徵
    所得稅等情，申經復查，未獲變更，提起訴願，遭訴願決定
    駁回，遂向本院提起行政訴訟。
二、兩造聲明：
　(一)原告聲明：
    1.訴願決定、復查決定及原處分均撤銷。
    2.訴訟費用由被告負擔。
  (二)被告聲明：
    1.駁回原告之訴。
    2.訴訟費用由原告負擔。
三、兩造之爭點：原告主張系爭所得係第一紡織公司於84年至86
    年間以資本公積轉增資之配股，再由第一紡織公司辦理減資
    以現金向股東收回配股，是否為證券交易所得非屬營利所得
    ，而得免徵所得稅？
  (一)原告主張：
    1.減少資本，與辦理清算分派剩餘財產不同，非屬個人「營
      利所得」：系爭行政處分無非以第一紡織公司於87年度辦
      理減資，原告因第一紡織公司減資收回股份所取得之價款
      ，係源自該公司出售土地之溢價收入，故屬股東營利所得
      ，併課原告當年度營利事業所得稅云云，惟依所得稅法及
      公司法之相關規定，分配盈餘及辦理減資，係不同之事，
      玆分述如下：
      (1)「減少資本」（股份移轉性質）與「分配股利」（盈餘
        分配）係二不同之法律行為，自難等同視之。
        按「股份有限公司之資本，應分為股份，每股金額應
          歸一律，一部份得為特別股，其種類，由章程定之。
          」為公司法第156條第1項所明定。立法主旨為規範股
          份有限公司發行之股票，僅有「普通股」及「特別股
          」二種。無論原始發行股票、盈餘轉增資股票、緩課
          股票、及資本公積轉增資股票，均屬「普通股」之來
          源，且證券交易市場亦不因「普通股」之來源不同而
          分開交易。準此，股份有限公司之「資本」與「股份
          」本係一體，減少資本即表示減少股東所持有之普通
          股；惟因股份有限公司依法簽證發行之「股票」，係
          顯示股份，表彰股東權之「有價證券」，本案第一紡
          織公司獲主管機關台灣省政府建設廳核准辦理者，係
          按「有價證券面額」收回各股東減少之「股票」，並
          非依各股東所持股份比例分配「股利」，自不屬所得
          稅法第14條第1項第1類所指之營利所得。
        按「公司非依減少資本之規定，不得銷除其股份，減
          少資本，除本法規定外，應依股東所持股份比例減少
          之。」公司法第168條（銷除股份）第1項亦有明文。
          立法原意，旨在劃一減少資本應以銷除股份方式為之
          。是以，公司辦理減資以退還股本方式為之者，係以
          股票面額退還股東，與分配盈餘則係按獲利情形分配
          予各股東者截然不同。
        按「因減少資本換發新股票時，公司應於減資登記後
          ，定六個月以上之期限，通知各股東換取，並聲明逾
          期不換取者，喪失其股東之權利。」、「股東於前項
          期限內不換取者，即喪失其股東之權利。」分別為公
          司法第279條第1項前段及同條第2項前段所明定。
        準此，公司分配股利，雖依股東所持股份比例計算之，
        惟各股東並不因公司分配股利而減少其持有之股份或喪
        失其股東之權利，但減資則減少股東持有之股份及股東
        權利，與分配股利根本不同，尚難等同視之。
      (2)減資收回股票係屬股票轉讓之性質。按「減資收回股票
        係屬股票轉讓」之性質，股東（本案原告）因減資所取
        得之款項尚非營利所得，依69年函釋之規定係屬依法停
        徵之證券交易所得，於行為時業經全國最高財稅主管機
        關財政部不斷重複宣告：
        以減資收回盈餘轉增資緩課股票而論：財政部81年函
          釋略以「公司辦理減資，發還未分配盈餘轉增資緩課
          股票資金時，核屬『股票轉讓之性質』…」，及財政
          部85年9月4日台財稅第85191761號函略以「公司辦理
          減資，收回…緩課股票，核屬『股票轉讓之性質』…
          」，則減資係屬「股票轉讓之性質」，實甚明瞭。
        就減資收回資本公積轉增資股份而論：如公司減資收
          回股票含有先前資本公積轉增資之股票時，其減資行
          為同上分析，當屬「股票轉讓之性質」，本無待論；
          惟為便納稅義務人有所遵循，財政部不啻於69年函釋
          明釋「公司辦理減資以現金收回資本公積轉增資配發
          之增資股票，經核非屬盈餘分配，而屬該項『股票轉
          讓』之性質」，經財政部多年來一再重複函釋「公司
          辦理減資係屬股票轉讓之性質」，並編載於所得稅法
          令彙編供行政機關援引適用，足證減資非屬「分配股
          利」。
        改制前行政法院之判解，亦認為「…因減資而以現金
          收回原資本公積轉增資配發之股票，核屬股票移轉行
          為…」（86年判字第102號判決），是本件第一紡織
          之減資行為既為股票轉讓，非屬「分配股利」，自無
          所得稅法第14條第1項第1類之適用。
      (3)減資所取得之所得尚非屬營利所得之概念：
        財政部以69年函釋，闡明減資取得之股款非屬個人之「
        營利所得」，是參酌前揭被告上級機關之釋示與前行政
        法院之意見，既均肯認減資行為尚非屬盈餘分配而為股
        票移轉之行為，復按財政81年函釋「股份有限公司處分
        固定資產（土地）之溢價收入，應列入資本公積，股東
        取得公司利用資本公積轉增資配發之記名股票，於取得
        時，免予計入當年度所得課徵所得稅。但股東嗣後將此
        類股票轉讓時，應按全部轉讓價格作為轉讓年度之證券
        交易所得，依所得稅法第4條之1規定，自79年1月1日起
        ，停止課徵所得稅。」，已明確表示減資取得之股款非
        屬個人「營利所得」，而係「財產交易所得」之證券交
        易所得，尚不構成所得稅法第14條第1項第1類規定之營
        利所得。是故，第一紡織公司依前開法令之規定，按股
        東所持股份比例減少並返還者，核其性質，係各股東減
        少之「股份」所代表之「資本」，而非「盈餘」所代表
        之「股利」，惟被告卻將各股東減少股份之金額視為「
        盈餘」之「股利」，再以第一紡織公司辦理減資收回股
        份不再轉讓為由，否准69年與81年函釋之適用，所認顯
        有違法失當，自應撤銷。
    2.財政部84年3月22日台財稅第000000000號函（下稱84年函
      釋），係就清算公司所為之釋示，與第一紡織公司之情況
      無涉，尚難比附援引。
      (1)按原處分、訴願決定援引財政部84年函釋，認原告87年
        度獲自第一紡織公司之減資款為「營利所得」，惟前開
        84年函釋與本系爭案件之基礎事實，根本不同，不得等
        同論之，原處分顯有涵釋錯誤之違法。
        第一紡織公司係屬正常營運公司，不同於財政部84年
          函釋所指之清算公司：按「○○公司辦理清算，…以
          土地交易增益轉列資本公積並辦理增資其無償配發股
          份金額，非屬股東原出資額，…此部份所分派之剩餘
          財產，應全數作為股東分派年度之投資收益或營利所
          得申報課徵所得稅。」為上開84年函釋所明示。究其
          內容以觀，該函釋係適用於公司辦理清算時，就股東
          取得公司以土地交易增益轉列資本公積並辦理增資，
          其無償配發股份金額核課股東分派年度之營利所得。
          惟第一紡織公司於系爭年度為繼續經營之正常營運公
          司，迄今仍未辦理解散及清算，更無所謂分配股東剩
          餘財產，顯見本案與前開函釋之事實要件不合，自無
          該函釋之適用。
        減資與解散清算不同，不得混淆適用：按公司法並未
          對公司減資明定可為減資之要件，僅於公司法第279
          條規定公司辦理減資之法定程序，故公司管理階層為
          因應經濟環境、謀求公司整體之利益，調整公司之規
          模而辦理減資。惟「解散」係以使法人人格消滅為目
          的之一種程序，經解散後之法人即應開始清算，其已
          完成清算者，法人人格即因而消滅；故公司係於辦理
          解散後，再進入清算程序，待清算程序完成後，公司
          之法人人格正式消滅。而前開84年函釋所述者，係針
          對辦理解散之公司分配股東剩餘財產，與仍繼續經營
          之第一紡織公司為因應公司營運需求而辦理減資，兩
          者無論於經濟活動之本質或法律上之效力均截然不同
          ，原處分、訴願決定未辨其間差異，逕行擬制原告取
          得之減資款為第一紡織公司進行清算而分配予股東之
          剩餘財產，不當適用前開84年函釋，於法顯有未合，
          自應撤銷。
      (2)再者，財政部69年函釋係針對減資收回資本公積轉增資
        股票之釋示，81年函釋則係主張減資係屬「股票轉讓之
        性質」，若依被告於本案之核課見解，則依財政部87年
        9月21日台財稅第871965366號函釋意旨，於87年11月1
        日之後，前開二函釋不再列入所得稅法令彙編，僅餘84
        年函釋，則對實際情形係屬減資收回原資本公積轉增資
        股票或轉讓資本公積轉增資股票者，究應如何課稅？如
        一律以財政部84函釋為準，豈非產生漠視事實真象，而
        以擬制手段，扭曲事實來遷就法律之情？原處分所認，
        難謂適法，自不足採。
    3.原處分牴觸行政程序法所揭櫫之平等原則。
      (1)按「行政行為，非有正當理由，不得為差別待遇。」為
        行政程序法第6條所明定。又「公司於存續期間因減資
        而以現金收回資本公積轉增資配發之股票，核屬『股票
        移轉』行為，股東應以全部『移轉價格』作為移轉年度
        之收益課稅（82年度證券交易所得稅停徵，無申報課稅
        問題），而在公司解散辦理清算時，股東取得『清算人
        』所分派之剩餘財產中，除原始出資額不在課稅之列，
        其超過原出資額部份（包括以現金收回資本公積轉增資
        之無償配股）所分派之剩餘財產，應全數作為股東分派
        年度之投資收益或營利所得，申報所得稅，是減資與清
        算之性質不同。」為行政法院86年判字第102號判決所
        明示。
      (2)財政部69年函釋，於本件有其適用，被告於上述案件中
        所持之理由，與行政法院判決所持之理由，完全相同，
        但於本案卻主張第一紡織公司辦理「減資」與「清算」
        並無二致，無疑以行政機關隨意創設之規則，恣意擴張
        法令之涵攝範圍，非但有悖租稅法定原則，亦違反相同
        事件為相同處理、不同事件為不同事件處理之平等原則
        ，其前後見解，相互矛盾，顯有違反行政程序法第6條
        所揭櫫平等原則，及信賴保護原則之違法。
    4.本件案情與其他類似案件，顯有相當歧異，自不應同一處
      理：按一般司法實務上以公司先辦理增資再減資以現金收
      回資本公積轉增資配發股票之行為，認為屬迂迴取巧方式
      幫助股東規避所得稅負，乃按實質課稅補徵稅額，細析多
      數類似案情，均以公司前後增減資日期密接、增減資欠缺
      合理事由、公司業務業已停擺為由，作為渠等論斷公司減
      資行為顯係「虛偽」之基礎。今姑不論一般實務見解全然
      欠缺合法性，然本件案情殊無前揭所謂「虛偽不實」減資
      情事，茲述如下：
      (1)第一紡織公司歷年增減資均有正當合理事由，且前後增
        減資日期並不密接：
        第一紡織公司85年5月至7月之間辦理150,000,000元
          資本公積轉增資，係進行馬來西亞轉投資，並向經濟
          部投審會申請海外投資20,000,000馬幣獲准在案，惟
          經審慎評估當地投資法律風險（即透過名義股東持股
          與強迫折扣銷售予當地居民）與資金風險後，不得已
          始提由股東會決議撤銷馬來西亞轉投資案，並因增資
          原因不復存在，乃議決減資150,000,000元，此有第
          一紡織公司85年度董事會、股東會議記錄、公司變更
          登記及投審會核准文件影本可稽。
        另第一紡織公司85年度營運已由虧轉盈，為應景氣逐
          漸復甦，乃於86年4月經股東常會議決將資本公積145
          ,860,000 元轉撥充資本。嗣因景氣丕變，增資原因
          不復存在，乃於87年2月經股東臨時會議決減資退還
          現金160,160,000元。
        由以上客觀事實可知，第一紡織公司於85年辦理增減
          資，確係基於辦理海外轉投資之需要，倘若真如被告
          所臆測之脫法避稅者，第一紡織公司何須大費周章地
          擬定海外轉投資計畫並向經濟部投審會申請海外投資
          ？其次，86年4月股東會議決辦理增資，遲至87年2月
          另始決議減資，前後相距10月有餘，增減資金額亦不
          盡相同，第一紡織公司當年度亦無同被告濫行臆測之
          「虛偽不實」增減資行為可言。
      (2)第一紡織公司至今帳上仍留有鉅額資本公積，且現仍有
        正常營業活動：
        第一紡織公司於87年辦理減資後，當年底帳上資本公
          積仍留有35,890,219元，88年尚增加為39,540,219元
          。復於85年、87年減資後，第一紡織公司至今仍有營
          業，歷年亦有辦理申報營利事業所得稅結算申報在案
          ，並未進入歇業、公司清算狀態，此觀被告機關歷年
          核定之資產負債表、結算申報書甚詳。
        由以上客觀事實可知，第一紡織公司如有意藉虛偽減
          資手法，幫助股東規避稅捐者，應於減資當時，全數
          將資本公積減除，退還現金，並清算結束營業才是，
          何必至今仍留有近4千萬元於帳上？並仍繼續維持正
          常營業狀態？顯見87年減資當時，純係基於營運正當
          考量，所形成之公司決策，而無構成所謂「虛偽不實
          」或「脫法行為」可言。
      (3)第一紡織公司歷年增減資均有正當合理事由，前後增減
        資日期亦非密接，復公司至今帳上仍留有鉅額資本公積
        ，且現仍有正常營業活動，已如前述，故即與一般被告
        所指稱之「虛偽不實」增減資事實態樣，顯有相當之差
        異，被告自不得任意比附援引。再者，縱容令得依實質
        課稅原則，將減資行為「擬制」為應稅之分派股利行為
        者，亦難察原告及其配偶有藉參與當時依法召開之股東
        會，並就合理正當之議案，議決減資之方式，以逃漏個
        人應納之綜所稅之違法意圖可言。綜前所述，第一紡織
        公司歷年增減資事實既與一般司法實務上所謂之「虛偽
        不實」增減資事實態樣，顯有相當差異者，自應給予差
        別待遇，惟被告卻將原告視同規避租稅行為，除認定事
        實顯有違誤外，亦有違行政不得恣意原則，原處分應予
        撤銷，乃屬當然。
    5.原告於取得第一紡織公司以資本公積轉增資之股票時，適
      逢證券交易所得免徵所得稅，自無需「藉減資方式規避所
      得稅負」：
      (1)原告於取得營利事業以資本公積轉增資之股票，依規定
        於「取得時」無須繳納所得稅，需於「轉讓」股票時將
        全部轉讓價格併入轉讓年度之財產交易（即證券交易）
        所得課稅，而自79年1月1日起，證券交易所得停徵所得
        稅。是以，股東獲自營利事業以資本公積轉增資之股票
        ，不論於「取得時」或嗣後「轉讓」該資本公積轉增資
        之股票獲取資本利得時，均無相關之所得稅稅負，此為
        行為時所得稅法第4條之1及81年函釋所明示。
      (2)又，規避稅負意圖之存在，前提須以有課稅所得及租稅
        負債之義務為前提。亦即，當特定交易之規劃可導致租
        稅利益之存在或增加（租稅負債之消除或減少）者，始
        有存在規避稅負意圖及遂行特定交易之可能。惟就本案
        情形以觀，第一紡織公司於資本公積轉增資時，依前揭
        規定並無課稅問題，對各股東而言，顯不發生原處分所
        謂「規避稅負」之情事。
      詳言之，第一紡織公司為因應營運策略之改變，決議減資
      ，而第一紡織公司所有股東，均得本於公司法規定股份轉
      讓自由原則，轉讓持股以取得資金，亦得參與減資而獲返
      還股款，兩者方式均可達到股東周轉資金之需求，基於不
      論選擇出售或減資，對股東而言，在經濟實質上之效果並
      無二致，且法律亦無明文規範股東應如何選擇，因此在課
      稅待遇上，兩者亦應一致，方屬衡平。是以，若對選擇出
      售股票之股東所獲取之所得為證券交易所得，停徵相關所
      得稅負，則對繼續持有股票至減資時返還股款之股東，所
      獲得之減資股款，亦應同認屬證券交易所得（行為時財政
      部69年函釋參照），方為合理。原處分僅因原告係取得第
      一紡織公司之減資股款，即認此為營利所得，對相同性質
      者，為不同之認定，其違法失衡且前後矛盾，實甚明瞭，
      原處分自應撤銷之。
    6.前揭69年函釋及81年函釋於原告行為時，仍列載於83年版
      所得稅法令彙編中，原告依其函釋為之，自是合法有理，
      原告之合法信賴，應受保護。
      (1)本案原告配偶獲減資款之際，彼時83年版所得稅法令彙
        編，仍收錄69年及81年二函釋，稅捐稽徵機關於若干年
        後推翻當時有效之法令見解並為相反之核課處分，已顯
        見其置身法律適用混淆及自相矛盾之處，故在人民對法
        律之了解不能期待有其超過政府機關之水準、主管機關
        本來就負有引導、提示及協助人民正確認識法律之義務
        之前提下，被告實不能期待彼時無任何法律可予適用或
        遵循下，納稅義務人得藉以申報該減資所得。是以，原
        告依行為時前揭財政部69年函釋及81年函釋辦理該年度
        之綜合所得稅申報，所獲之減資款為證券交易所得，實
        係信賴既有法令所致。原處分未慮及此，顯有違法，應
        予撤銷。
      (2)另，該二函釋雖已未再列入財政部稅制委員會所編印之
        87年版所得稅法令彙編中，惟相關稅捐稽徵機關並未對
        外明示該二函釋已失其效力，僅從上揭所得稅法令彙編
        中刪除，其方式是否可謂妥適，並非無可爭議之處，且
        原告87年行為時該二函釋既仍列示於83年版所得稅法令
        彙編中，尚無其他法律依據可資申報該減資股款為營利
        所得，是被告之認定，顯無由維持。
    7.訴願決定另以財政部賦稅署88年1月6日台稅一發第881843
      35號函釋，認為第一紡織公司於分派後幾無營運，其財務
      、營運各方面皆不合繼續經營假設，目的在辦理公司清算
      …云云，惟若第一紡織公司確無營運事實，目的只在將出
      售土地之增益藉由減資方式發放與股東，依常情觀之，僅
      需增資一次，並一次完成減資行為即可。惟第一紡織公司
      分別於8年、85年、86年間三度增資，於85年11月、87年2
      月二度減資，若目的僅在藉由減資將售地利益發放股東，
      各進行一次即可，無須增減資數次，此顯與常情不符。被
      告未慮及此，率認第一紡織公司之減資係為發放土地銷售
      之利益，顯與常情不符，應予撤銷。
    8.本件訴願決定及原處分，以財政部84年函釋針對公司辦理
      清算之剩餘財產分派，及財政部69年台財稅第33694號、
      81年5月29日台財稅第810140011號函釋均未再編入財政部
      87年版所得稅法令彙編等為由，為原告不利之認定，經查
      ：
      (1)按「公司之股東自93年1月1日起，依法以技術等無形資
        產作價抵充出資股款者，該無形資產所抵充出資股款之
        金額超過其取得成本部分，係屬財產交易所得，應由該
        股東依所得稅法規定申報課徵所得稅。本部69年7月3日
        台財稅第35333號函中有關『以專門技術作價投資，其
        所取得被投資公司之股票，僅為該項專門技術之形式代
        表，並無所得可言，應無所得稅問題』部分，以及74年
        10月28日台財稅第23977號函、75年9月12日台財稅第75
        64235號函自93年1月1日起，停止適用」，財政部92.10
        .1 台財稅字第0920455312號函可參。亦即對於股東以
        無形資產作價投資之財產交易所得是否須申報所得稅，
        財政部後雖認為必須課徵所得稅，與其先前有利於人民
        之見解不同，惟基於法律安定及人民信賴保護等原則，
        財政部明文以函釋方式，將適用時間定於93年1月1日以
        後，不溯及既往，並明確表示過往有利於人民之函釋不
        予適用，使人民有所預期。
      (2)本件事實，係第一紡織公司因應其業務需要，先行增資
        再為減資，就此部分，財政部並無發布函釋認應予課徵
        所得稅，事後亦未發布函令變更該部69年或81年之函釋
        見解；減資行為，與被告所依據之財政部84年針對清算
        分派剩餘財產之函釋，亦係不同之事，無從比附援引﹔
        原告申報系爭年度之綜合所得稅時，財政部69年與81年
        之函釋，均仍列載於行為時之所得稅函釋彙編中。以上
        事實，對照財政部就上開無形資產作價所為之函釋，其
        變更專門技術作價投資之課稅函釋，不予溯及既往；明
        確發布函令表示變更，使人民有所預測，簡言之，該函
        釋除考量實質課稅原則外，亦兼顧人民信賴利益之保護
        、法律安定等原則（訂於93年1月以後始行適用），惟
        被告及財政部於本件事案，於前見解未有明確變更之公
        示、使人民獲知外，竟以函釋未刊載於所得稅法令彙編
        為由拒絕適用前函釋即率為原告不利認定，違反信賴保
        護原則、平等原則、行政自我拘束原則等，明顯違法失
        當，此與技術作價之函令做法，實有天壤之別。原處分
        、訴願決定所認，其違法失當之處，實甚顯然，自應予
        撤銷。
    9.綜上論結，依證券交易法第6條第1項規定，股份有限公司
      發行之股票，係顯示股份，表彰股東權之有價證券；依公
      司法第168條規定，「減少資本」係「銷除股份」行為，
      故財政部自69年至今針對減資所發布之所得稅釋示，無論
      公司辦理減資以現金收回「資本公積轉增資股票」、「緩
      課股票」、或「盈餘轉增資股票」，均核屬「股票轉讓之
      性質」，而非屬「分配股利」。減資之性質既非分配股利
      ，股東即無所得稅法第14條第1項第1類之適用，基於租稅
      法律主義，相關法律既未規定須就此等情況課徵稅捐，自
      不得課稅。本此以觀，被告以其自行創設之規則取代法律
      之規定及其上級主管機關之函令，基於「命令與憲法或法
      律牴觸者無效。」為憲法第172條所明文，且不溯既往乃
      法律適用之基本原則，原處分實無由維持。基上事實及理
      由，原核課處分認事用法均有違誤，難昭折服。被告未見
      及此，亦有未洽。請撤銷此違法處分，以符法制。
  (二)被告主張：
    1.營利所得部分：
      (1)按「個人之綜合所得總額，以其全年左列各類所得合併
        計算之：第一類：營利所得：公司股東所獲分配之股利
        總額、合作社社員所獲分配之盈餘總額、合夥組織營利
        事業之合夥人每年度應分配之盈餘總額、獨資資本主每
        年自其獨資經營事業所得之盈餘總額及個人一時貿易之
        盈餘皆屬之。公司股東所獲分配之股利總額或合作社社
        員所獲分配之盈餘總額，應按股利憑單所載股利淨額或
        盈餘淨額與可扣抵稅額之合計數計算之；合夥人應分配
        之盈餘總額或獨資資本主經營獨資事業所得之盈餘總額
        ，應按核定之營利事業所得額計算之。．．．」為行為
        時所得稅法第14條第1項第1類所明定。次按「營利事業
        出售土地之交易所得，依所得稅法第4條第16款規定，
        免納所得稅，惟該項盈餘分配予股東時，依同法第14條
        第1項第1款規定，屬營利所得，應由股東合併各類所得
        申報繳納綜合所得稅。」、「公司辦理清算．．．以土
        地交易增益轉列資本公積並辦理增資其無償配發股份金
        額，非屬股東原出資額．．．此部份所分派之剩餘財產
        ，應全數作為股東分派年度之投資收益或營利所得申報
        課徵所得稅。」及「關於○○○○股份有限公司兩度辦
        理減資，以現金收回該公司利用出售土地增益轉列之資
        本公積辦理增資而無償配發之股票應如何課稅一案，請
        參照本部84年3月22日台財稅第000000000號函釋規定辦
        理。」分別為財政部75年12月8日台財稅第0000000號、
        84年3月22日台財稅第000000000號及86年9月13日台財
        稅第861916332號函所明釋。
      (2)本件原告係第一紡織公司之股東，該公司82年10月14日
        登記資本額為28,600,000元，84年4月及85年5月間兩次
        以土地交易增益所轉列之資本公積轉增資，增資金額為
        14,300,000元及150,000,000元，85年11月21日辦理減
        資150,000,000元，86年5月復以土地交易增益之資本公
        積轉增資，金額為145,860,000元，87年3月2日辦理減
        資160,160,000元。即該公司將出售土地溢價收入所累
        積之資本公積轉增資後，旋於85年及87年間辦理減資，
        以現金收回轉增資配發於股東之股票，使股東實質上取
        得該公司因出售土地所獲得之溢價收入，案經被告查獲
        ，核認第一紡織公司85年度及87年度辦理減資，以現金
        收回資本公積轉增資股票之金額，屬股東之營利所得，
        應課徵減資年度各股東所得稅，核定原告87年度營利所
        得1,220,120元。
      (3)原告不服，主張第一紡織公司辦理減資收回其本人持有
        該公司之資本公積轉增資配發股票發給之現金，係屬股
        票轉讓之性質，核屬證券交易所得，依財政部81年函釋
        、69年函釋，及所得稅法第4條之1規定，免徵所得稅云
        云。按行為時公司法第238條第3款規定，公司處分資產
        之溢價收入，應累積為資本公積，而公司對於資本公積
        並得依同法第241條規定為增資之辦理，即按股東原股
        份之比例發給新股，亦即股東因之取得資本公積所增資
        而無償配發之「新股」；而資本公積乃自營業活動所得
        盈餘以外之財源，由法律要求其積存之公積，其財源類
        多得自資本交易所得之剩餘額，此類金額原即與資本相
        當而不具有應分派於股東盈餘之性質；而資本公積雖不
        構成公司之資本，但其功能與公司資本相類似，而稱為
        附加資本，在經濟上與公司資本構成公司之自己資本，
        但公司以發行新股方式以公積撥充資本，使股東無償獲
        配新股，股東此獲配之新股，依據財政部83年6月15日
        台財稅第831596449號函釋，雖免予計入取得年度所得
        課徵所得稅，但依前開所述，於公司處分資產之溢價收
        入所累積之資本公積轉增資配發之新股，性質上為股東
        之營利所得，而公司法第168條第1項規定：「公司非依
        減少資本之規定，不得銷除其股份；減少資本，除本法
        規定外，應依股東所持股份比例減少之。」故公司辦理
        減資，乃純為股份之銷除，其不具備交易之性質，則非
        股票之轉讓甚明，易言之，公司減資乃係註銷股票，使
        股份所表彰之股東權絕對消滅，此與股票轉讓第三人時
        ，股票仍屬存續之態樣顯然不同。本件第一紡織公司出
        售土地之溢價收入，係屬第一紡織公司之營業外收入，
        而第一紡織公司將出售土地溢價收入所累積之資本公積
        轉增資後，旋於85年及87年間辦理減資，而減資時，第
        一紡織公司以現金收回轉增資配發於股東之股票，使股
        東實質上取得第一紡織公司因出售土地所獲得之溢價收
        入，依上揭所述，其性質並非股票之轉讓。
      (4)原告主張財政部69年函釋：「公司辦理減資以現金收回
        資本公積轉增資配發之增資股票。經核非屬盈餘分配，
        而屬該項股票轉讓之性質。」之意旨，本件應屬證券交
        易所得云云。然查該函釋係針對公司利用資產重估增值
        提列資本公積，辦理轉增資配發股票後，復辦理減資，
        該減資發給現金部份而言。第一紡織公司處分土地之增
        益，轉入資本公積，經股東會議決，將前揭資本公積一
        部分辦理增資，之後再辦理減資，公司以現金收回資本
        公積轉增資配發之增資股票，其性質並非股票之轉讓，
        已如上述，依財政部86年9月13日台財稅第861916332號
        函釋，其性質應屬營利所得，復經財政部87年9月21日
        台財稅第871965366號函，認與84年3月22日台財稅第84
        1611446號函核示不一，而免列於所得稅法令彙編。故
        原告援引此一函釋，認本件應屬證券交易所得云云，並
        無足採。
      (5)至原告主張援引財政部81年函釋：「股份有限公司處分
        固定資產（土地）之溢價收入，應列入資本公積，股東
        取得公司利用資本公積轉增資配發之記名股票，於取得
        時，免予計入當年度所得課徵所得稅。但股東嗣後將此
        類股票轉讓時，應按全部轉讓價格作為轉讓年度之證券
        交易所得，依所得稅法第4條之1規定，自79年1月1日起
        ，停止課徵所得稅。」此函主要是釋示「不以資本公積
        增資配發新股之時間點作為認定新所得歸屬年度」之見
        解，且此函釋之事實為股東將增資配發股票轉讓第三人
        ，核與本件之事實不同，自難比附援引；況此函釋亦經
        財政部87年9月21日台財稅第871965366號函，認易引發
        租稅規避，不符公平原則，免列於所得稅法令彙編（87
        年版）在案。是原告主張第一紡織公司於85及87年間以
        現金收回資本公積轉增資配發之股票，係屬股票轉讓性
        質，為證券交易所得云云，亦無可採。另原告援引財政
        部85年9月4日台財稅第000000000號號函釋：「公司辦
        理減資，收回符合促進產業升級條例第16條、第17條規
        定之緩課股票，核屬股票轉讓之性質，應歸課減資收回
        年度之股東所得。」。查第一紡織公司以現金收回資本
        公積轉增資配發之股票，非屬促進產業升級條例第16
        條、第17條規定之緩課股票，自無此適用，亦無可採。
        綜上所述，本件第一紡織公司將公司土地交易增益轉列
        資本公積轉增資配發之增資股票，以減資方式使股東實
        質上獲得此部分之收益，故第一紡織公司此一行為，顯
        係在上述二函釋間，尋求既可達使股東實質上獲得此部
        分收益之目的，又可迴避財政部84年3月22日以台財稅
        第000000000號函釋認屬營利所得應課徵所得稅之結果
        ，故第一紡織公司此一行為，乃一有意規避租稅構成要
        件之行為，依據大法官釋字第420號解釋：「涉及租稅
        事項之法律，其解釋應本於租稅法律主義之精神，依各
        該法律之立法目的，衡酌經濟上之意義及實質課稅之公
        平原則為之。」之意旨，係屬減資年度之營利所得，並
        非證券交易所得，即堪採取。本件核定原告87度取自第
        一紡織公司營利所得1,220,120元，揆諸前揭法條規定
        ，尚無不合。
    2.罰鍰部分：
      (1)按「納稅義務人應於每年2月20日起至3月底止，填具結
        算申報書，向該管稽徵機關，申報其上一年度內構成綜
        合所得總額或營利事業收入總額之項目及數額，以及有
        關減免、扣除之事實，並應依其全年應納稅額減除暫繳
        稅額及尚未抵繳之扣繳稅額，計算其應納之結算稅額，
        於申報前自行繳納。」、「納稅義務人已依本法規定辦
        理結算申報，但對依本法規定應申報課稅之所得額有漏
        報或短報情事者，應處以所漏報稅額2倍以下之罰鍰。
        」分別為行為時所得稅法第71條第1項前段及第110條第
        1項所明定。
      (2)本件原告87年度綜合所得稅結算申報，經被告核定其本
        人取自第一紡織公司之營利所得1,220,120元，並按所
        漏稅額處罰鍰217,100元（計至百元止）。
      (3)原告不服，主張第一紡織公司辦理減資收回其本人持有
        該公司之資本公積轉增資配發股票發給之現金，係屬股
        票轉讓性質，核屬證券交易所得，依財政部81年函釋、
        69年函釋，及所得稅法第4條之1規定，免徵所得稅，本
        件係87年度尚未核課確定之綜合所得稅事件，行為時有
        效且有利於納稅義務人之函令，自應仍有其適用，被告
        至今仍未針對「因處分固定資產所生溢價收入之資本公
        積不同於其他資本公積來源，應予課徵相關所得稅負」
        之見解，提請立法院修正所得稅或財政部發佈解釋令，
        以尚未存在之租稅法令為本案之核課依據，逕認原告有
        故意或過失而處以罰鍰，實已有違租稅法定主義；又原
        告主張以行為時財政部69年函釋及81年函釋，應屬證券
        交易所得，免課所得稅；然該二函釋，並非教示人民得
        以迂迴方式規避稅負，本件乃依財政部75年12月8日台
        財稅第0000000號，及84年3月22日台財稅第000000000
        號函釋規定，營利事業出售土地之交易，其無償配發股
        東股份金額，非股東原出資額，屬營利所得，應課徵股
        東綜合所得稅。原告主張係信賴財政部台財稅第33694
        函釋云云，查原告既能認識該函釋之意旨，亦應能認識
        財政部75年12月8日台財稅第0000000號及84年3月22日
        台財稅第8416511446號函釋之意旨，其僅選擇信賴有利
        於己之函釋，而無視對其不利函釋存在，其信賴不足以
        保護。又本件因漏報之所得非屬已填報扣免繳憑單及緩
        課股票轉讓所得申報憑單，被告依首揭規定，按漏稅額
        處0.5倍罰鍰217,100元，亦無違誤。
    3.據上論述，本件原處分、訴願決定均無違誤，請求判決如
      被告答辯之聲明。
    理  由
一、按「個人之綜合所得總額，以其全年左列各類所得合併計算
    之：第一類：營利所得：公司股東所分配之股利總額．．．
    」為行為時所得稅法第 14 條第 1 項第 1 類第 1 款所明
    定。又「○○企業股份有限公司辦理清算，該公司於82年度
    以土地交易增益轉列資本公積並辦理增資其無償配發股份金
    額，非屬股東原出資額，依財政部（62）台財稅第31604號
    函規定，此部分所分派之剩餘財產，應全數作為股東分派年
    度之投資收益或營利所得申報課徵所得稅，．．．」亦經財
    政部 84 年 3 月 22 日台財稅第 000000000 號函釋在案。
    末按「納稅義務人應於每年 2 月 20 日起至 3 月底止，填
    具結算申報書，向該管稽徵機關，申報其上一年度內構成綜
    合所得總額或營利事業收入總額之項目及數額，以及有關減
    免、扣除之事實，並應依其全年應納稅額減除暫繳稅額及尚
    未抵繳之扣繳稅額，計算其應納之結算稅額，於申報前自行
    繳納。」、「納稅義務人已依本法規定辦理結算申報，但對
    依本法規定應申報課稅之所得額有漏報或短報情事者，應處
    以所漏報稅額 2 倍以下之罰鍰。」亦分別為行為時所得稅
    法第 71 條第 1 項前段及第 110 條第 1 項所明定。
二、查本件原告係第一紡織公司之股東，其87年度綜合所得稅結
    算申報，經被告查得其有取自第一紡織公司以出售土地之資
    本公積增資後再行減資，而發給之現金系爭所得合計1,22
    0,120元（第一紡織公司82年10月14日登記資本額為28,600
    ,000 元，84年4月及85年5月間兩次以土地交易增益所轉列
    之資本公積轉增資，增資金額為14,300,000元及
    150,000,000 元，85年11月21日辦理減資150,000,000元，
    86年5月復以土地交易增益之資本公積轉增資，金額為
    145,860,000元，87 年3月2日辦理減資160,160,000元。即
    該公司將出售土地溢價收入所累積之資本公積轉增資後，旋
    於85年及87年間辦理減資，以現金收回轉增資配發於股東之
    股票，使股東實質上取得該公司因出售土地所獲得之溢價收
    入），原告不服，主張第一紡織公司辦理減資收回其本人持
    有該公司之資本公積轉增資配發股票發給之現金，係屬股票
    轉讓之性質，核屬證券交易所得，依財政部81年函釋、69年
    函釋，及所得稅法第4條之1規定，免徵所得稅云云之事實，
    有原告87年度綜合所得稅結算申報書及核定通知書、原告87
    年度綜合所得稅核定稅額繳款書、被告90年4月20日財北國
    稅信義財字第1589218416號函、復查申請書及訴願書等，各
    附原處分卷足稽，堪認為真實。兩造爭執要點在：原告系爭
    所得係第一紡織公司於84年至86年間以資本公積轉增資之配
    股，再由第一紡織公司於87年間辦理減資，以現金向股東收
    回配股之行為，是否屬證券交易所得而非屬營利所得，得免
    徵所得稅？經查：
    (一)系爭所得1,220,120 元為原告取自第一紡織公司利用出售
      土地增益轉列資本公積，並於84年3月31日臨時股東會議
      決議，資本公積轉增資14,300,000元（增資基準日84年4
      月8日），第一紡織公司又於85年5月1日股東常會決議，
      資本公積轉增資150,000,000元（增資基準日85年5月23日
      ），之後第一紡織公司並於85年11月1日股東臨時會，決
      議減資150,000,000元（以現金收回股票，減資基準日85
      年11月21日）；第一紡織公司次又於86年4月25日股東常
      會決議，以資本公積轉增資145,860,000 元（增資基準日
      86 年 5 月 5 日），再於 87 年 2 月 20 日股東臨時會
      議，決議減資 160,160,000 元（以現金收回股票，減資
      基準日：87 年 3 月 2 日），有原告起訴狀附件二之第
      一紡織公司增資及減資時程表及各該年度之臨時股東會或
      股東常會議事錄分別附本院卷及原處分卷足稽，足見第一
      紡織公司對於出售土地後之增益，係以「資本公積轉增資
      」之方式配股予股東，再以「減資」之方式，由第一紡織
      公司以「現金」收回先前增資分配予股東之配股，股東實
      質上即取得第一紡織公司所分配之現金利得（系爭所得）
      之事實，即洵堪認定。於茲須進一步探討者為原告主張是
      項系爭現金利得為「股本轉讓」，屬「證券交易所得」而
      免徵所得稅，是否可採？
    (二)對此，原告主張系爭所得係資本公積轉增資配股，屬股本
      轉讓性質為證券交易所得應予免稅等語。惟按「證券交易
      所得」乃「財產交易所得」之一種，所得稅法第4條之1證
      券交易所得免納所得稅之立法意旨，目的在鼓勵證券交易
      ，活絡經濟活動，間接擴大資本市場，著重在「市場之交
      換功能」及「交易財產之存續」性，以達「促進經濟活動
      」及「擴大資本市場」之功能。經查本件第一紡織公司利
      用出售土地增益轉列資本公積，再以資本公積轉增資後辦
      理減資，其減資時亦以等同之現金，收回該資本公積轉增
      資所配發之股票予以股份銷除，核非屬公司股東將增資配
      發之配股轉讓第三人，且原告因公司減資而從資本市場抽
      回之資金，亦未由其他代替性資金所取代，而與前開證券
      交易之功能，「市場之交換機能」及「交易財產之存續」
      性有背，如解為系爭所得可享有證券交易免稅之待遇，實
      有違證券交易所得免稅之立法目的，並有東施效顰之效，
      除損及國家正常稅負外，亦恐非證券交易法制訂者所樂見
      者。原告主張系爭所得為證券交易所得等云，因第一紡織
      公司收回交易股票不再轉讓，足知該交易僅用來註銷股票
      ，其性質與一般證券交易常軌有別，難謂係「純正之證券
      交易」而得適用證券交易法有關免稅之優惠。
    (三)末查系爭所得既經認定為非純正證券交易所得，是否應列
      入所得稅法第14條第1項第1類之營利所得而對之課徵所得
      稅？對此，原告固稱系爭所得係因第一紡織公司出售公司
      土地之收益，屬公司法第238條規定之資本公積，而資本
      公積本為公司股東之固有權益，因而以資本公積發給股票
      時，並不能計入股東所得；至於減資，乃公司減縮規模將
      公司過剩之資本返還股東之程序，本質上難謂係公司盈餘
      之分派，非屬個人營利所得等語。惟按應否課徵所得稅，
      應以股東個人於課徵年度內有無所得為準據，原告系爭所
      得乃第一紡織公司出售公司土地之收益，經由增資及減資
      程序，由股票轉換成現金，究終由股東取得現金收入之結
      果，此項所得究其實並非證券交易所得，實質上乃股東自
      公司取得之現金收入，有如前述，是則該項現金所得自屬
      公司其他收入之盈餘分派。蓋本件係因公司以「處分資產
      之溢價收入」增資發行股票或以減資收回股票發給股東現
      金，均屬股東之「新所得」，尚非屬公司法第 238 條第
      1 款規定「超過票面金額發行股票所得之溢價」之範圍，
      除法有明文免徵所得稅外，自應依法課徵所得稅。原告前
      開主張系爭所得屬股東固有權益，不得計入所得，減資後
      公司以現金收回增資股票，並非盈餘分派，不得課徵所得
      稅云云，容有誤解法令情形，不足憑採。
四、原告另訴稱本件依69年5月8日台財稅第33694號及81年5月29
    日台財稅第81040011號函釋，應屬股票轉讓性質，為證券交
    易所得，且行為時該二函仍列示於83年版所得稅法法令彙編
    中，原告遵循其意旨行事，財政部未對外明示該二函已失效
    ，自有「信賴保護原則」之適用等云。惟查本件為課稅之負
    擔處分，主張信賴保護之事實與構成要件：(1)有信賴基礎，
    (2)有信賴表現，(3)有因信賴表現所生之信賴利益，(4)信賴在
    客觀上無不值得保護之情形等內容須負舉證責任，原告雖稱
    係依上開函示辦理綜合所得稅之申報，自有信賴基礎，而第
    一紡織公司亦在此信賴基礎之下規畫其增減資行為，以因應
    經營情況所需，自有信賴利益及信賴表現等語。然查，第一
    紡織公司87年度營業收入總額為「0元」，有該公司之87年
    度營利事業所得稅結算申報核定通知書影本一份附本院卷足
    查，可知該公司之營運呈停滯狀態，是第一紡織公司87年度
    之增減資，顯難與正常持續經營之增減資同視，原告主張第
    一紡織公司依上開二函示內容規畫營運情況，顯與查證之事
    實有違，難認為真實可採，從而原告主張信賴上開二函示辦
    理財務規畫，有信賴基礎、信賴表現與信賴事實，因而受有
    信賴損失等云，即屬不足以證明。再者依大法官釋字第287
    號解釋意旨，如行政機關前後發布之釋示不一致時，在前之
    釋示並非當然錯誤，除非前釋示有違法者外，並不受後釋示
    之影響，而本件僅係前釋示不再援用而已，並無法令錯誤問
    題；又經查本件公司之增資減資乃為分配現金予股東之配合
    程序，前已述明，難謂與原告所主張之財政部69年台財稅第
    33694號及81年5月29日台財稅第81040011號函釋內容完全一
    致而得適用，自難謂有信賴保護原則之適用。況原告主張係
    信賴財政部台財稅第33694函釋云云，惟財政部75年12月8日
    台財稅第0000000號及84年3月22日台財稅第8416511446號函
    釋之意旨，係不利於原告主張之函釋，亦無不能引用適用本
    件之理，原告僅主張選擇信賴有利於己之函釋，卻無視於對
    其不利函釋存在之客觀事實，益見其信賴保護之主張難以採
    認。被告因而除依上開法條規定外，並參考財政部75年12月
    8日台財稅第0000000號，及84年3月22日台財稅第000000000
    號函釋，就營利事業出售土地之交易，其無償配發股東股份
    金額，非股東原出資額，屬營利所得，應課徵股東綜合所得
    稅之意旨，課徵原告系爭所得之所得稅，於法自屬有據。
五、罰鍰部分：本件原告87年度綜合所得稅結算申報，經被告查
    得漏報其本人取自第一紡織公司之營利所得1,220,120元，
    有如前述，被告因而依所得稅法第110條第1項規定按所漏稅
    額處0.5倍罰鍰217,100元（計至百元止），亦屬有據。
六、綜上，原告所訴委無足採，其所屬之第一紡織公司之上開減
    資行為，既非公司實際營運行為之所必需，足知其增減資行
    為實係公司出售土地增益，為使公司股東取得該項增益所為
    之變相行為，已侵蝕公司剩餘財產及國家稅負，從而被告引
    據首揭規定課徵營利所得，並依漏報稅額科處罰鍰，並無違
    誤，復查及訴願決定遞予維持，亦無不合。原告仍執前詞訴
    請撤銷，為無理由，應予駁回。
七、本件事證已臻明確，兩造其餘攻擊防禦方法及舉證，與本件
    判決結果並無影響，爰不逐一論述，併此敘明。
據上論結，本件原告之訴為無理由，爰依行政訴訟法第98條第3
項前段，判決如主文。
中　　華　　民　　國　　94　　年　  11　　月　　3　　 日
                 臺 北 高 等 行 政 法 院   第 六 庭
                             審 判 長 法  官　林  樹  埔
                                      法  官　許  瑞  助
                                      法  官　陳  鴻  斌
上為正本係照原本作成。
如不服本判決，應於送達後20日內，向本院提出上訴狀並表明上
訴理由，如於本判決宣示後送達前提起上訴者，應於判決送達後
20日內補提上訴理由書（須按他造人數附繕本）。
中　　華　　民　　國　　94　　年　  11　　月　　3　　 日
                                      書記官  蔡  逸  萱
